【裁判字號】    89,訴,562
【裁判日期】    900312
【裁判案由】    租佃爭議
【裁判全文】
臺灣彰化地方法院民事判決  八十九年度訴字第五六二號
    原      告  乙○○
    被      告  甲○○
    訴訟代理人  丙○○
右當事人間租佃爭議事件，經彰化縣政府（耕地租佃委員會）移送，本院判決如左：
    主      文
被告應將原告所有坐落彰化縣田尾鄉○○○段九九地號如附圖所示編號Ａ部分、面積
０．三二七五公頃土地返還原告，並將編號Ｂ部分、面積０．０二七二公頃之磚造豬
舍，編號Ｃ部分、面積０．０００一公頃之飼料儲槽，編號Ｄ部分、面積０．０四七
一公頃之磚造豬舍，編號Ｅ部分、面積０．００五八公頃之農具間，編號Ｆ部分、面
積０．０一七三公頃之磚造豬舍等地上建物拆除。
訴訟費用由被告負擔。
    事      實
甲、原告方面：
一、聲明：求為判決如主文所示。
二、陳述：
（一）被告依耕地三七五減租條例承租原告所有系爭坐落彰化縣田尾鄉○○○段九九
      地號，如附圖所示編號Ａ部分（包括編號Ｂ、Ｃ、Ｄ、Ｅ、Ｆ部分在內）、面
      積０．三二七五公頃土地，被告未經原告同意，竟將該土地大部分建築豬舍並
      鋪蓋水泥，已違背耕種之使用目的，依耕地三七五減租條例第十六條規定，原
      定租約無效，出租人得收回耕地，嗣經彰化縣鎮田尾鄉公所耕地租佃委員會及
      彰化縣政府耕地租佃委員會先後調解、調處均未成，逕依法移送鈞院審理在案
      ，為此爰請求被告返還上開土地。
（二）所謂自任耕作，指承租人應以承租之土地供自己從事耕作，被告並未將全部土
      地從事耕作，依照實施區計畫地區建築管理辦法第五條，農舍建築面積不得超
      過其耕地百分之十，而依據被告所提出之養豬場登記資料調查表所示，其豬舍
      面積八四二‧九七平方公尺，養豬場總面積一一六五‧二八平方公尺，建築面
      積超過其耕地面積百分之十之規定，土地未合法使用，豬舍未申請建造，並無
      牧場登記，可證被告違反使用耕地建造豬舍。被告雖謂曾得原告之父同意養豬
      云云，然原告之父陳捷修並未同意，此由被告於八十八年八月二十七日向耕地
      租佃委員會之陳情書中，即謂大約在六十年曾口頭向地主陳捷修老先生說明過
      ，可見原告之父並未承諾，被告所辯曾於五十八年間原告之父陳捷修口頭承諾
      云云，委無可採。
（三）依耕地三七五減租條例第二條三七五減租第二項，前項所稱主要作物，指依當
      地農業習慣種植最為普遍之作物或實際輪植之作物，而正產品指農作物之主要
      產品而為種植之目的者，兩造間之租約，約定其正產物為稻谷而非養豬，被告
      變更耕作之使用目的改充耕作以外之使用，即屬不自任耕作，原定租約應歸無
      效。又被告主張耕地租賃應依農業發展條例第二十一條、二十二條之規定等語
      ，然則農業發展條例第二十條規定，該條例中華民國八十九年一月四日修正施
      行前已依耕地三七五減租條例或已依土地法及其他法律之規定訂定租約者，除
      出租人及承租人另有約定者外，其權利義務關係、租約之續約、修正及終止，
      悉依該法律之規定。另本件系爭土地使用分區為特定農業區、使用類別為農牧
      用地，屬於耕地，依農業發展條例第三條第十一款之耕地及第十二款之農業使
      用之定義，並須依區域計畫法土地使用分區管制相關規定，允許興建農舍並依
      實施區域計畫地區建築管理辦法申請建造才合法，而依同條例第八條第三項已
      竹木、稻草、塑膠材料、角鋼或鐵絲網搭建無固定基礎之臨時性與農業生產有
      關之建築物，可免申請建築執照，而被告畜禽舍地面鋪蓋水泥，四周以磚塊水
      泥柱固定，承租地三分之二以上面積以不能耕種水稻等農作物，即屬不自任耕
      作。
三、證據：提出私有耕地租約書四件、陳情書一件、存證信函二件、估價單一件（以
    上均影本）、土地登記簿謄本一件、照片十二張等為證。
乙、被告方面：
一、聲明：求為判決駁回原告之訴。
二、陳述：
（一）系爭土地被告之父於三十八年一月一日向原告之父承租迄今五十餘年，五十八
      年間經原告之父陳捷修口頭承諾同意被告之父從事養豬工作，該豬舍於五十八
      年一月起造。系爭土地被告均自任耕作，從事養豬三十餘載，從事家庭農場屬
      自任耕作從事農業，耕作包括漁牧、養魚、養牲畜在內，被告以承租土地自己
      從事耕作，養豬、種植菊花，農舍僅供養豬及堆放飼料所用，並無辜供人居住
      之農舍，被告並未違反耕地三七五減租條例。
（二）農業發展條例為耕地三七五減租條例之特別法，依農業發展條例第三條第十款
      第二項規定供與農業經濟不可分之農舍、禽畜舍、倉儲設備曬場、集貨場、農
      路、灌溉、排水及其他農用之土地均屬農業合法使用之土地，同法第三條第十
      四款規定耕地租賃指土地所有權人將其自有耕地之部分或全部出租予他人經濟
      農業使用者。被告承租租賃耕地從事畜禽業及種植菊花，均述農業使用範圍，
      豬舍為畜禽舍，非屬農舍，不必申請建照，該豬舍經污染防治單位檢驗合格，
      經政府多次補助款，被告未違反農業使用，否則如何可領取政府補助款，依行
      政院農業委員會畜牧處處長程中江表示部分畜牧場因耕地放租辦法及農業發展
      條例有關分割、繼承之規定，無法辦理畜牧登記者皆暫專案審核，被告之畜牧
      地因耕地租賃關係經專案列冊審核在案。被告養豬數十年，六十二年以前豬舍
      不必申請建照，六十二年農業發展條例施行後才有建築農舍之建比率及法規，
      被告之豬舍於五十八年即已存在，並非不合法，部分土地作為道路，係為方便
      養豬及飼料出入及提高農業使用價值而設，促進農地合理利用，應非屬違反農
      業使用，且符合農業發展條例第三條第十二款作農業使用之規定。至於被告所
      從事農業之面積尚有國有地，並非全部屬於原告之出租地。
（三）承佃耕地之土地承佃人耕作滿八年以上得請求該管縣市政府按公告地價代為照
      價收買，惟內政部及台灣省政府地政處行政錯誤侵害全國佃農得請求代為照價
      收買佃耕地之權益，三七五減租條例將於九十一年底廢止，內政部為補償承佃
      人損失，提案立法補償承佃人三分之一土地，經立法院一讀通過，被告願意補
      償之土地為豬舍。
三、證據：提出養豬場登記資料調查表一件、養豬污染防治基本資料卡及補助項目一
    件、台灣省政府地政處函一件、內政部函一件、行政院函一件、行政院農業委員
    會函、台灣省政府地政處函、行政院函稿、彰化縣花卉生產合作社社員名冊一件
    、彰化縣花卉生產合作社股票一件、台灣高等法院台中分院八十九年度上字第五
    號判決一件、畜牧專題報導一件、彰化縣畜牧場聘置獸醫人員合約書一件、三七
    五減租條例修正草案一件（以上均影本）、照片六張等為證，並聲請訊問證人林
    咸珍。
    理      由
一、按訴狀送達後，原告不得將原訴變更或追加他訴，但請求之基礎事實同一者，不
    在此限，民事訴訟法第二百五十五條第一項第二款定有明文。本件原告原請求被
    告應將原告所有坐落彰化縣田尾鄉○○○段九九地號如附圖所示編號Ａ部分、面
    積０．三二六二公頃土地返還原告，經測量後，嗣請求返還該筆土地面積０．三
    二七五公頃土地，並將如附圖所示編號Ｂ部分、面積０．０二七二公頃之磚造豬
    舍，編號Ｃ部分、面積０．０００一公頃之飼料儲槽，編號Ｄ部分、面積０．０
    四七一公頃之磚造豬舍，編號Ｅ部分、面積０．００五八公頃之農具間，編號Ｆ
    部分、面積０．０一七三公頃之磚造豬舍等地上建物拆除，雖經被告對此表示異
    議，然請求返還系爭土地及拆除地上物之根據均為租約無效收回耕地之事實，其
    請求之基礎事實同一，核與前揭規定相符，故本件原告就此部分為訴之追加，縱
    被告不同意，仍應准許，合先敘明。
二、原告主張被告承租其所有坐落彰化縣田尾鄉○○○段九九地號如附圖所示編號Ａ
    部分、面積０．三二六二公頃之系爭土地（包括編號Ｂ、Ｃ、Ｄ、Ｅ、Ｆ部分在
    內），被告在前開耕地上建有如附圖所示編號Ｂ部分面積０．０二七二公頃之磚
    造豬舍，編號Ｃ部分面積０．０００一公頃之飼料儲槽，編號Ｄ部分面積０．０
    四七一公頃之磚造豬舍，編號Ｅ部分面積０．００五八公頃之農具間，編號Ｆ部
    分面積０．０一七三公頃之磚造豬舍等地上建物，並舖設水泥地面，被告非供耕
    種使用之面積廣闊，經其以被告未自任耕作，租約無效，請求收回耕地為由聲請
    調解、調處均不成立等事實，有土地登記簿謄本、台灣省彰化縣私有耕地租約書
    、田尾鄉公所耕地租佃委員會調解程序筆錄、彰化縣政府耕地租田委員會調處程
    序筆錄在卷可稽，復經本院會同彰化縣北斗地政事務所派員勘測屬實，分別製有
    勘驗筆錄及土地複丈成果圖在卷可稽，原告此部分之主張，堪信為真實。
三、按承租人應自任耕作，承租人違反此項規定時，原訂租約無效，得由出租人收回
    自耕或另行出租，耕地三七五減租條例第十六條第一、二項定有明文。所謂耕作
    ，指目的在定期收穫而施人工於他人之土地以栽培植物而言（司法院院字第七三
    八號解釋參照），而不自任耕作，係指承租人將承租耕地之全部或一部，轉租或
    借與他人使用，或交換耕作，或以承租之耕地建築房屋居住或供其他非耕作之用
    ，或無正當理由不自任耕作而任令荒蕪者而言（最高法院六十三年台上字第五九
    九號、七十年台上字第四六三七號判例意旨參照），又耕地三七五減租條例第一
    條所謂耕地之租佃，即土地法第一百零六條所稱之耕地租用，係指以自任耕作為
    目的，約定支付地租，使用他人之農地者而言。故耕地租賃，承租人應以耕地供
    耕作之用。如承租人變更耕作之使用目的，改充耕作以外之使用，即屬不自任耕
    作。所稱耕作，依土地法第一百零六條第二項之規定，雖包括漁牧，但此乃謂自
    始即約定租用他人之土地而為漁牧，亦屬於耕地租用而已，非謂凡屬耕地租用，
    即可任意變更農地原有性質而為漁牧使用。故原為栽培農作物之耕地租佃契約，
    承租人未經出租人同意，逕將農地變更為漁牧之用，並興建設施，致變更農地原
    有性質，自屬違反耕地租佃契約，不自任耕作。（最高法院八十七年度台上字第
    五九二號判決可資參照）。而原訂租約無效，依其規定之本旨推之，自係指全部
    租約無效而言（最高法院四十六年度台上字第五七號判例意旨參照）。經查：被
    告附圖所示系爭編號Ａ部分土地上，建有編號Ｂ部分面積０．０二七二公頃之磚
    造豬舍，編號Ｃ部分面積０．０００一公頃之飼料儲槽，編號Ｄ部分面積０．０
    四七一公頃磚造豬舍，編號Ｅ部分面積０．００五八公頃農具間，編號Ｆ部分面
    積０．０一七三公頃磚造豬舍等地上建物，並舖設水泥地面，現於承租系爭土地
    上養豬等情，惟被告所自認，且經本院履勘現場明確，有勘驗筆錄及相片可稽，
    復經囑託彰化縣北斗地政事務所勘測屬實，製有複丈成果圖附卷，足徵系爭耕地
    上被告確有興建豬舍養豬之事實，而本件租賃契約本為栽培農作物之耕地租佃契
    約，並非自始為漁牧之用，有耕地租約書可參，是被告將系爭耕地之部分變更用
    途未供耕作使用，甚為顯然，揆諸前揭說明，自與不自任耕作之情形相當。被告
    雖辯稱其蓋豬舍養豬曾得原告之父陳捷修口頭承諾云云，此為原告所否認，被告
    未能舉證以實其說，自難遽信，況且此項應自任耕作之規定，為耕地承租人之法
    定義務，出租人縱使事先承諾，承租人仍不得違反此強制規定，故原告之父陳捷
    修是否曾事後口頭承諾，亦無礙於被告違反自任耕作規定之事實。本件被告既有
    不自任耕作之情形，依耕地三七五減租條例第十六條之規定，原訂租約應全部歸
    於無效。
四、綜上所述，系爭耕地租約無效，則兩造間就系爭耕地即無租賃關係存在，被告占
    有系爭耕地即屬無權占有，原告本於所有權之作用，請求被告將如附圖所示編號
    Ｂ部分面積０．０二七二公頃之磚造豬舍，編號Ｃ部分面積０．０００一公頃之
    飼料儲槽，編號Ｄ部分面積０．０四七一公頃磚造豬舍，編號Ｅ部分面積０．０
    ０五八公頃農具間，編號Ｆ部分面積０．０一七三公頃磚造豬舍等地上建物，地
    上建物拆除，並將系爭耕地整筆返還原告，洵屬正當，應予准許。
五、本件判決之基礎已臻明確，兩造其餘攻擊防禦方法，於判決結果不生影響，毋庸
    一一論列，附此敘明。
六、據上論結：本件原告之訴為有理由，依民事訴訟法第七十八條，判決如主文。
中      華      民      國    九十    年      三      月     十二       日
                        台灣彰化地方法院民事第三庭
~B法      官  陳弘仁
右為正本係照原本作成。
如對本判決上訴，應於判決送達後二十日內向本院提出上訴狀。
~B法院書記官  陳瑤芳
中      華      民      國    九十    年      三      月     十二       日


司法院資訊處製作；財團法人民間司法改革基金會備份。
